【裁判字號】    96,訴,9943
【裁判日期】    970710
【裁判案由】    給付返還稅款等
【裁判全文】
臺灣臺北地方法院民事判決              96年度訴字第9943號
原      告  光華投資股份有限公司
法定代理人  己○○
訴訟代理人  王瀅雅律師
            庚○○
            乙○
被      告  百福能源管理股份有限公司（原名大安醫院管理顧
            問股份有限公司）
法定代理人  戊○○
訴訟代理人  丙○○
被      告  甲○○
上二被共同
訴訟代理人
            高進發律師
複  代理人  丁○○
上列當事人間請求給付返還稅款等事件，本院於民國97年6月5日
辯論終結，判決如下：
    主      文
被告百福能源管理股份有限公司應給付原告新臺幣壹佰柒拾萬柒
仟陸佰零肆元，及自民國九十五年八月八日起至清償日止，按年
息百分之五計算之利息。
原告其餘之訴駁回。
訴訟費用由被告百福能源管理股份有限公司負擔。
本判決第一項於原告以新臺幣陸拾萬元為被告百福能源管理股份
有限公司供擔保後，得假執行。但被告百福能源管理股份有限公
司以新臺幣壹佰柒拾萬柒仟陸佰零肆元為原告供擔保，得免為假
執行。
原告其餘假執行之聲請駁回。
    事實及理由
一、原告起訴主張如下：
（一）被告甲○○於民國94年7月14日與原告簽訂契約書（下稱
      系爭契約），由被告甲○○向原告承買原告所有大安醫院
      管理顧問股份有限公司（下稱大安公司）100%股權及代償
      債務。原告已依約於同年8月29日將全部股權移轉予被告
      甲○○所指定之訴外人汎宇開發事業股份有限公司（下稱
      汎宇公司）。嗣大安公司更名為被告百福能源管理股份有
      限公司（下稱百福公司）。被告百福公司於94年12月間因
      財政部臺北市國稅局（下稱北市國稅局）稽查認定應補繳
      89年度營利事業所得稅結算稅額本稅1,443,625元，滯納
      利息263,979元，合計1,707,604元（下稱系爭稅款），因
      被告甲○○承諾依系爭契約第4條第3項約定，自股權移轉
      之日起，被告百福公司接獲之新帳單、稅單或費用，不論
      發生原因在股權移轉前後，均由被告甲○○或其指定之受
      讓人即訴外人林欐綺負擔，被告百福公司並於95年1月4日
      出具同意書（當時負責人為林欐綺），承諾於北市國稅局
      復查並核定退稅後，願將退稅金額無條件返還原告，原告
      於94年12月5日出資代為繳納系爭稅款。嗣北市國稅局核
      定本案稅款應全數退稅，並由被告百福公司領取系爭稅款
      。詎被告百福公司拒絕依同意書約定返還系爭稅款予原告
      ，原告屢經催討無效，致原告受有損害，被告百福公司負
      債務不履行損害賠償責任。被告甲○○未依系爭契約繳納
      稅款，而被告百福公司亦未繳納稅款，原告未受委任並無
      義務而代被告甲○○、百福公司繳納，原告係無因管理。
      被告百福公司因原告代繳系爭稅款而免於支出該筆稅款，
      並取得退稅款，受有利益，致原告受有損害。爰依不當得
      利、無因管理、系爭同意書提起本訴等語。
（二）就被告甲○○部分：
    (1)就遲延給付部分：原告將其所擁有被告百福公司100%股權
      一次賣斷予被告甲○○，依原告與被告甲○○簽訂之系爭
      契約第4條第3項，自94年8月29日股權移轉日起，被告百
      福公司接獲之稅單，不論發生原因在股權移轉前後，均由
      被告甲○○或汎宇公司負擔，與原告無關，係稅款負擔分
      界時點之約定，且經兩造仔細磋商契約約款，文義明確。
    (2)就不當得利部分：被告甲○○未依系爭契約第4條第3項繳
      納系爭稅款而由原告代繳，受有免除債務之消極利益，而
      被告甲○○將被告百福公司轉讓予他人，被告百福公司之
      轉讓價值包含系爭稅款之價值或利益在內，被告甲○○取
      得該轉讓價值，受有利益，致原告受有損害。
（三）就被告百福公司部分：
    (1)就遲延給付部分：被告百福公司出具同意書，承諾收受系
      爭稅款之退稅款後無條件返還予原告，惟迄未履行，係遲
      延給付。
    (2)就無因管理部分：系爭稅款係被告百福公司應負擔之稅款
      ，原告未受被告甲○○、百福公司之委任，亦無法律上義
      務，代被告百福公司繳納系爭稅款，係無因管理。
    (3)就不當得利部分：被告百福公司出具同意書，承諾收受系
      爭稅款之退稅款後無條件返還予原告，惟迄未履行，係不
      當得利。
    (4)被告主張同時履行抗辯權為無理由：依系爭契約第4條第3
      項約定，自94年8月29日股權移轉日後，被告百福公司之
      稅務應由被告甲○○或其指定之受讓人汎宇公司負擔，與
      原告無關。又被告百福公司於股權移轉後，即已行使、領
      取及享有股權移轉前已繫屬執行法院之強制執行案件之分
      配款，被告百福公司依系爭契約應負擔系爭稅款之繳納。
    (5)原告對被告百福公司未負有任何債務，被告無從抵銷：被
      告於94年9月6日已依系爭契約將被告百福公司所有之相關
      文件交付予汎宇公司，由汎宇公司負責人即被告甲○○受
      領。申報營利事業所得稅不需檢附會計傳票、帳冊，被告
      百福公司名下之不動產，係在原告出售全部股權後始出售
      ，則資產取得與出售之原始憑證、契約、公契、匯款證明
      等，應由被告甲○○取得後留存於被告百福公司，與原告
      無關。且原告未因而受有利益。又被告甲○○於擔任被告
      百福公司董事長後，分別於94年9月16日及同11月16日向
      北市國稅局申報94年7至8月份及94年9至10月份之銷售額
      及稅額，則被告百福公司未有因缺少資料而無法報稅之情
      事。被告百福公司未依所得稅法第79條規定於接到滯報通
      知書之日起15日內補辦結算申報，致北市國稅局依所得稅
      法第108條第2項以同業利潤標準核定其所得額，課以本稅
      17,934,936元，及怠報金3,587,061元，共計21,521,997
      元，係因被告百福公司自身故意行為所致，與原告無關。
（四）聲明：被告應連帶給付原告1,707,604元，及自95年8月8
      日起至清償日止，按年息5%計算之利息。被告其中一人為
      給付，他被告即免為給付義務。原告願擔保，請准宣告假
      執行。
二、被告答辯如下：
（一）就被告甲○○部分：
    (1)否認原告有無因管理：原告與被告百福公司簽訂之同意書
      即同意返還復查後退稅金額之契約，與系爭契約無關，原
      告不受拘束。系爭契約第4條第3項所載「不論發生原因在
      股權移轉前後」之「前後」，文義不明，被告因而拒繳89
      年度所發生之系爭稅款。系爭稅款非新帳單、稅單或費用
      ，被告甲○○依系爭契約無須負擔，亦無須負連帶責任。
      原告曾與被告百福公司簽訂同意書，約定系爭稅款如退還
      ，須返還予原告，則原告本應繳納系爭稅款，不成立不完
      全給付、遲延給付、無因管理及不當得利。
    (2)被告甲○○未受有利益，不成立不當得利：被告甲○○非
      汎宇公司之現負責人，且系爭稅款係由被告百福公司收受
      ，被告甲○○未受有利益。
（二）就被告百福公司部分：原告與被告甲○○簽訂之系爭契約
      ，不得拘束被告百福公司。被告同意退還原告系爭稅款，
      惟原告未依系爭契約交付被告甲○○及百福公司有關當時
      購買被告百福公司94年度之全年度傳票、憑證、現金簿、
      成本計算表及其他成本相關帳證、統一發票存根、扣繳憑
      單及各類所得資料申報書、薪資伙食津貼印領清冊、資產
      取得與出售之相關合約書、匯付證明及公契等資料，致被
      告百福公司無法辦理94年度營利事業所得稅結算申報，致
      北市國稅局核定被告百福公司應繳納94年度營利事業所得
      稅本稅17,934,936元、滯（怠）報金3,587,061元，合計2
      1,521,997元，因94年8月29日前係由原告經營被告百福公
      司，則上開稅款應由原告繳納，爰主張同時履行抗辯權；
      又上開稅款係因原告扣留上開文件所致，被告百福公司就
      上開稅款之損害得請求原告賠償，並以此債權與原告本件
      請求主張抵銷。
（三）聲明：原告之訴及假執行之聲請均駁回。如為不利判決，
      願供擔保免為假執行。
三、不爭執事實：
（一）被告甲○○於94年7月14日與原告簽訂系爭契約，由被告
      甲○○向原告承買原告所有大安公司100%股權及代償債務
      。原告已依約於同年8月29日將全部股權移轉予被告甲○
      ○所指定之訴外人汎宇公司。嗣後大安公司更名為百福公
      司。
（二）大安公司於94年12月間因財政部臺北市國稅局稽查認定應
      補繳89年度營利事業所得稅結算額本稅新臺幣1,443,625
      元，滯納利息263,979元，合計1,707,604元，該項稅款已
      由原告於94年12月5日出資繳納。
（三）大安公司於95年1月4日出具同意書（當時負責人為林欐綺
      ），內容為「同意於95年1月5日前配合向國稅局提出有關
      光華投資股份有限公司於94年12月5日向國稅局繳交有關
      大安公司89年度稅款案（本稅1,443,625元，利息263,979
      元，合計1,707,604元）之複查，若本案稅款核定退稅，
      該退稅金額願無條件返還光華投資股份有限公司」。
（四）財政部臺北市國稅局嗣後核定本案稅款應全數退稅，並由
      大安公司領取退稅金額1,707,604元。
四、本件原告主張被告應返還退稅款1,707,604元及利息等語，
    被告則以前揭情詞置辯。本件兩造主要爭執為：
（一）被告百福公司94年度營利事業所得稅及滯（怠金）21,521
      ,997 元是否應由原告負責繳納，如是，被告百福公司可
      否對原告本件請求主張同時履行抗辯。
（二）被告對原告是否有損害賠償債權，如有，則被告得否主張
      抵銷。
（三）被告得否依民法第172條、第179條規定對被告甲○○請求
      。
五、茲就兩造上開爭執分敘如下：
（一）被告百福公司94年度營利事業所得稅及滯（怠金）21,521
      ,997 元是否應由原告負責繳納，如是，被告百福公司可
      否對原告本件請求主張同時履行抗辯：被告抗辯94年8月
      29日前係原告經營大安公司，該部分營利事業所得稅應由
      原告負擔云云。系爭契約第4條第3項約定：「自股權移轉
      之日起，大安醫管（即被告大安公司）接獲之新帳單、稅
      單或費用等，不論發生原因在股權移轉前後，均由甲方（
      即被告甲○○）或甲方指定之受讓人負擔，概與乙方（指
      原告）無涉，甲方指定之受讓人日後如就上開費用向乙方
      有所主張、請求，概由甲方負擔」（本院卷第14頁）。查
      ，本件原告與被告甲○○間所買賣之標的物為大安公司之
      所有股權，於原告依約移轉股權予被告甲○○所指定之汎
      宇公司後，僅係由汎宇公司取得大安公司之股權，而大安
      公司為一營利法人，有獨立之人格，得行使權利負擔義務
      。於有對大安公司之帳單、費用及稅單，依法本應由大安
      公司負擔。惟因大安公司於股權移轉前後所產生之債務或
      稅款，可能影響大安公司營運之盈虧，一般就此均會於契
      約訂立前後查明所積欠款項及對外應收帳款予以結算後，
      作為買賣股權價格之依據。如有未予結算之款項，亦可約
      定仍得對出賣人追償該等款項。惟系爭契約約定不論發生
      原因在股權移轉前後，而以大安公司股權移轉之日接獲帳
      單、稅單及費用區分之日期，均由被告甲○○或其指定之
      人負擔，其真意應係被告甲○○或其指定之人於取得股權
      後，不得向原告請求該等發生原因在股權移轉之日前而產
      生之帳單、稅單或費用等款項。則依此約定，被告百福公
      司94年度營利事業所得稅及滯（怠金）21,521,997元，自
      不應由原告負擔。被告上開抗辯，應無可取。被告另辯稱
      ：被告百福公司並非系爭契約之當事人，不受該契約之拘
      束等語，查，被告百福公司雖非系爭契約之當事人，然該
      等稅款係針對被告百福公司前身大安公司94年營利事業所
      得而課徵稅款，原告於94年8月29日移轉股權前，亦僅為
      大安公司之股東，依法亦無負擔款稅義務，如依此，被告
      大安公司亦不得對原告有所主張。
（二）被告對原告是否有損害賠償債權，如有，則被告得否主張
      抵銷：被告百福公司主張原告與被告甲○○簽訂之系爭契
      約，不得拘束被告百福公司。原告未依系爭契約交付被告
      甲○○及百福公司有關當時購買被告百福公司94年度之全
      年度傳票、憑證、現金簿、成本計算表及其他成本相關帳
      證、統一發票存根、扣繳憑單及各類所得資料申報書、薪
      資伙食津貼印領清冊、資產取得與出售之相關合約書、匯
      付證明及公契等資料，致被告百福公司無法辦理94年度營
      利事業所得稅結算申報，致北市國稅局核定被告百福公司
      應繳納94年度營利事業所得稅本稅17,934,936元、滯（怠
      ）報金3,587,061元，合計21,521,997元，因94年8 月29
      日前係由原告經營被告百福公司，則上開稅款應由原告繳
      納等語，被告上開抗辯為原告所否認。查：
    (1)被告百福公司就上開94年度營利事業所得稅款是否確係因
      原告未交付94年度之全年度傳票、憑證、現金簿、成本計
      算表及其他成本相關帳證、統一發票存根、扣繳憑單及各
      類所得資料申報書、薪資伙食津貼印領清冊、資產取得與
      出售之相關合約書、匯付證明及公契等資料並不能證明。
    (2)系爭契約係94年7月14日簽訂，原告則於同年8月29日將全
      部股權移轉予被告甲○○所指定之汎宇公司，依原告所提
      出之大安公司董事會議事錄，大安公司原法人股東轉讓全
      部持股，委派董監事全部解任，由汎宇公司指派甲○○、
      江楊麗華及江世杰為股權代表暨擔任董事，並由甲○○任
      會議主席，於該次會議即決議出售所屬臺北市○○路○段
      202號全棟等87/92持分之不動產，上開不動產亦於94年8
      月29日由被告甲○○代表大安公司點交予買受人等情，有
      原告所提出之議事錄及點交記錄影本（本院卷第87頁、第
      88頁、第92頁）可佐。而被告百福公司就此僅提出財政部
      國稅局94年度營利事業所得稅核定稅額繳款書影本（本院
      卷第38頁），此外別無其他證據提出，僅憑上開核定稅額
      繳款書影本實難逕予認定被告百福公司上開主張，是被告
      百福公司上開辯解，尚不足取。
（三）被告得否依民法第172條、第179條規定對被告甲○○請求
      ：
    (1)按未受委任，並無義務，而為他人管理事務者，其管理應
      依本人明示或可得推知之意思，以有利於本人之方法為之
      。查，依原告所提出之同意書影本，其內容為：「立書人
      同意於95年1月5日前配合向國稅局提出光華投資（股）公
      司於94年12月5日向國稅局繳交有關立書人公司89年度稅
      款案（本稅0000000元，利息263979元，合計0000000元）
      之複查，若本案稅款核定退稅，該退稅款願無條件返還予
      光華投資（股）公司。此致光華投資股份有限公司。立書
      人：大安醫院管理股份有限公司。負責人林欐綺。…」（
      本院卷第20頁）。依上開內容觀之，原告係代大安公司即
      被告百福公司先繳交該等款項。於核定退稅之條件成就時
      ，即由被告百福公司無條件返還予原告。至於原告與被告
      甲○○雖有簽訂系爭契約，然如前所述，原告與被告甲○
      ○間所買賣之標的物為大安公司之所有股權，雖由汎宇公
      司取得大安公司之股權，惟如有對大安公司之帳單、費用
      及稅單，依法仍應由大安公司負擔，並不因此使被告甲○
      ○或汎宇公司變成債務人或納稅義務人。是本件縱認原告
      有為未受委任並無義務而為他人管理事務之情事，其亦係
      為大安公司管理事務，而非為被告甲○○。原告主張得依
      民法第172條無因管理規定請求被告甲○○給付一節，尚
      非可取。
    (2)次按無法律上之原因而受利益，致他人受損害者，應返還
      其利益。雖有法律上之原因，而其後已不存在者，亦同。
      民法第179條定有明文。關於原告所主張依不當得利部分
      ，與前開同一理由，縱認原告所為大安公司繳交予國稅局
      之稅款，於國稅局退稅時確受有損害，然所受有利益者，
      亦係大安公司，與被告甲○○無涉，尚難認為被告甲○○
      有何受有利益之情形。原告此部分主張亦無可取。
六、綜上所述，本件大安公司即被告百福公司既立有該同意書，
    而該稅款確已退稅，則原告依該同意書之約定，請求被告百
    福公司給付1,707,604元，及自95年8月8日起至清償日止，
    按年息5%計算之利息，即屬有據。至原告依無因管理及不當
    得利之規定，請求被告甲○○應與原告負不真正連帶之給付
    責任，尚屬無據，應予駁回。
七、兩造陳明願供擔保以代釋明，聲請宣告假執行或免為假執行
    ，經核原告勝訴部分，合於法律規定，爰分別酌定相當之擔
    保金額宣告之；原告其餘假執行之聲請，因訴之駁回而失所
    依據，不予准許。
八、本件事證已臻明確，兩造其餘主張陳述及所提之證據，經審
    酌後於本件判決結果無影響，爰不逐一論述，附此敘明。
九、綜上所論，原告之訴為一部有理由，一部無理由，依民事訴
    訟法第79條、第390條第2項、第392條第2項，判決如主文。
中    華    民    國    97    年    7     月    10    日
                      民事第二庭  法  官  蔡政哲
上為正本係照原本作成
如對本判決不服，應於送達後20日內，向本院提出上訴狀
中    華    民    國    97    年    7     月    10    日
                                  書記官  曾靖雯


司法院資訊處製作；財團法人民間司法改革基金會備份。
